【裁判字號】    98,上訴,2808
【裁判日期】    990121
【裁判案由】    強盜
【裁判全文】
臺灣高等法院刑事判決                98年度上訴字第2808號
上  訴  人
即  被  告  甲○○
                    （現另案於臺灣新竹監獄執行中）
指定辯護人  本院公設辯護人王永炫
上列上訴人因強盜案件，不服臺灣新竹地方法院97年度訴字第
1194號，中華民國98年6月1日第一審判決（起訴案號：臺灣新竹
地方法院檢察署97年度偵字第7110號），提起上訴，本院判決如
下：
    主  文
原判決撤銷。
甲○○意圖為自己不法之所有，攜帶兇器，以脅迫至使不能抗拒
，而取他人之物，累犯，處有期徒刑肆年。扣案之折疊刀壹把，
沒收之。
    事  實
一、甲○○前曾於民國78年5月間，因違反肅清煙毒條例案件，
    經臺灣新竹地方法院於78年7月24日，以78年度訴字第437號
    判決，判處有期徒刑3年6月，嗣於78年9月21日確定；又於
    79年1月間，因竊盜案件，經臺灣新竹地方法院於79年5月15
    日，以79年度易字第487號判決，判處有期徒刑10月，嗣於
    79年6月22日確定，上開2罪接續執行，於79 年2月2日入監
    執行，嗣於81年7月1日因縮短刑期假釋出監。又於82年3月
    間，因違反肅清煙毒條例案件，經臺灣新竹地方法院於82年
    5月12日，以82年度訴字第43 1號判決，分別判處有期徒刑2
    年8月、1年8月，並經定應執行刑為有期徒刑4年2月，嗣於
    82年6月19日確定，前案假釋並經撤銷執行殘刑1年8月21日
    ，並接續執行上開有期徒刑4年2月，於82年7月6日入監執行
    ，嗣於84年3月30日因縮短刑期假釋出監。又於85年9月間，
    因違反肅清煙毒條例案件，經臺灣新竹地方法院於86年7月
    10日，以85年度訴字第965號判決，分別判處有期徒刑3年2
    月、4月，並經定應執行刑為有期徒刑3年3月，嗣於86年7月
    31日確定，前案假釋並經撤銷執行殘刑3年9月，並接續執行
    上開有期徒刑3 年3月，於86年8月22日入監執行，嗣於89年
    12月5日因縮短刑期假釋出監。又於91年8月間，因竊盜案件
    ，經臺灣新竹地方法院於92年5 月13日，以91年度易字第
    861號判決，判處有期徒刑3月，嗣於92年6月2日確定；又於
    91年11月間，因贓物案件，經本院於92年3月18日，以91年
    度易字第946號判決，判處有期徒刑3月，嗣於92年4月7日確
    定；又於92年11月間，因竊盜案件，經臺灣新竹地方法院於
    93年2月20日，以93年度易字第25 號判決，判處有期徒刑5
    月，嗣於93年4月1日確定，上開3罪復因減刑條例分別減為1
    月又15日、1月又15日、2月又15日，並經定應執行刑為5月
    確定，前案假釋並經撤銷執行殘刑3 年2月13日，並接續執
    行上開有期徒刑5月，於92年11月3日入監執行，並於96年7
    月16日徒刑期滿執行完畢。
二、甲○○因多重物質依賴導致器質性精神病，造成認知能力較
    為退化，但並未達到嚴重受損程度，未達到「在辨識其行為
    違法及依其辨識能力而為行為之能力顯著降低」或「不能辨
    識其行為違法且欠缺依其辨識而行為之能力」之程度，甲○
    ○且因失眠症狀至行政院衛生署署立新竹醫院（下稱新竹醫
    院）精神科門診治療，長期在睡前服用安眠藥物福寧片2粒
    幫助睡眠，於97年10月18日夜間先服用福寧片2粒後因無睡
    意，再服用福寧片2粒後仍無睡意，甲○○遂向其妻子表示
    要外出購買香菸，因服用4粒福寧片之狀況下行為能力控制
    與衝動控制能力下降，而造成「依其辨識而行為之能力顯著
    降低」，竟意圖為自己不法之所有，於97年10月19日凌晨1
    時30分許，至新竹市○○路○段679號「專業興檳榔攤」，向
    檳榔攤之負責人吳淑美佯稱要購買新臺幣（下同）500元之
    檳榔，殆吳淑美交付該檳榔時，甲○○又追加購買1條七星
    牌香菸，並表示不購買檳榔，改買1條黑大衛香菸，俟吳淑
    美交付上述2條香菸時，甲○○對吳淑美稱：「香菸錢，改
    天再給你」，吳淑美表示：「不行，我這裡不給人家賒帳」
    ，並將已交付甲○○之香菸取回，甲○○聞後遂持1把客觀
    上足供兇器之用之折疊刀對吳淑美嚇稱：「我是從南部上來
    的，目前正在跑路中」，以此脅迫方式，致使吳淑美不能抗
    拒，先強取上開2條香菸，再強取檳榔攤內桌上50圓硬幣（
    共41枚），並對吳淑美嚇稱：「我沒有拿你千元鈔票已經是
    對你很客氣了」，得手後即離去，吳淑美隨即以電話報警，
    嗣甲○○在新竹市○○路○段598巷1弄2號前為警逮捕，並扣
    得其所有供犯罪所用之上開折疊刀1支，始悉上情。
三、案經新竹市警察局第一分局報請臺灣新竹地方法院檢察署檢
    察官偵查起訴。
    理  由
壹、程序方面：
    按被告以外之人於審判外之言詞或書面陳述，除法律有規定
    者外，不得作為證據。又被告以外之人於審判外之陳述，經
    當事人於審判程序同意作為證據，法院審酌該言詞陳述或書
    面陳述作成時之情況，認為適當者，亦得為證據。當事人、
    代理人或辯護人於法院調查證據時，知有第159條第1項不得
    為證據之情形，而未於言詞辯論終結前聲明異議者，視為有
    前項之同意，刑事訴訟法第159條第1項及第159條之5分別定
    有明文。經查，本件證人黃淑美於警詢及偵查中時之證述，
    被告及其辯護人在本院準備程序及審理程序中，就證據能力
    一節均表示無意見，同意引為本案之證據，且未於本案言詞
    辯論終結前聲明異議，而本院審酌上開證人於警詢、偵查中
    之證述係其於案發後就自己親身經歷之事實所為者，依其陳
    述作成時之情況並無不適當，且非非法取得之證據，又無證
    據力明顯過低之情形，復經本院於審判期日就上開證據進行
    調查、辯論，依前開規定，自均得為證據；次按，本案認定
    事實所引用之文書證據，並無證據證明係公務員違背法定程
    序所取得，亦無刑事訴訟法第159 條之4 之顯有不可信之情
    況與不得作為證據之情形，本院斟酌本案卷內之證據並非非
    法取得，亦無證明力明顯過低之情形，且經本院於審判期日
    依法進行證據之調查、辯論，被告於訴訟上之程序權，已受
    保障，故上揭各該證據，亦均得採為證據，合先敘明。
貳、實體部分：
一、訊據被告甲○○否認上揭犯行，辯稱：伊對案情過程不清楚
    ，且因為服用醫生所開立之藥物，精神狀態不好，並不知道
    做了什麼事云云。經查：
(一） 上揭被告於97年10月19日凌晨1時30分許，至新竹市○○路
      ○段679號「專業興檳榔攤」，向被害人吳淑美表示要購買
      500元之檳榔，殆吳淑美交付該檳榔時，甲○○又追加購
      買1 條七星牌香菸，並表示不購買檳榔，改買1條黑大衛
      香菸，俟吳淑美交付上述2條香菸時，甲○○對吳淑美稱
      ：香菸錢，改天再給你，吳淑美表示：不行，我這裡不給
      人家賒帳，並將已交付甲○○之香菸取回，甲○○聞後遂
      持1把客觀上足供兇器之用之折疊刀對吳淑美嚇稱：我是
      從南部上來的，目前正在跑路中，先強取上開2條香菸，
      再強取檳榔攤內桌上50圓硬幣共41枚，並對吳淑美嚇稱：
      我沒有拿你千元鈔票已經是對你很客氣了等情，業經證人
      吳淑美於警詢、偵查乃至原審審理時均證述明確且前後所
      證述過程大致相符，復與審勘驗現場監視畫面之過程亦大
      致相合，此亦有原審勘驗筆錄在卷可按（見原審卷第133
      頁至134頁）。
（二）被告確實有於上揭時地持刀指向證人吳淑美一節，除經吳
      淑美證述明確外，且該監視器畫面4分57秒至5分04秒間可
      見被告有手中握有物品等情，亦有上揭勘驗筆錄以及監視
      器翻拍照片（97 年偵字第7110號卷第19頁下方）可按，
      且該把扣案折疊刀係案發後於被告身上查獲扣案等情，亦
      經證人即現場查獲員警劉志豐到庭證述明確，同時並有該
      折疊刀扣案可稽。另有贓物認領保管收據1紙在卷可按。
      綜上所述，本件事證明確，被告犯行堪予認定。
 (三) 被告當時有無刑法第19條第2項之適用：
     1.按，刑法上之心神喪失或精神耗弱，應依行為時精神障
       礙程度之強弱而定，如行為時之精神，對於外界事務全
       然缺乏知覺理會及判斷作用，而無自由決定意思之能力
       者，為心神喪失；如此項能力並非完全喪失，僅較普通
       人之平均程度顯然減退者，則為精神耗弱（最高法院96
       年度台上字第4679號判決參照）。被告於原審及本院審
       理時均辯稱：案發當天係因服用醫生所開立藥精神狀態
       不是很好所以犯下此案，並不知道做了什麼事等語，並
       有被告於新竹醫院之病歷以及該院97年11月7日新醫歷字
       第0970007097號函可按（見97年度偵字第7110號卷第71
       至75頁）。而原審將被告送往財團法人為恭紀念醫院（
       下稱為恭紀念醫院）鑑定結果為（下稱第一次精神鑑定
       ）：（一）個案（指被告）曾吸食強力膠，又多年來長
       期吸食安非他命及注射海洛因，產生器質性精神病，並
       有明顯的智能衰退，未曾接受治療，致其認知、判斷、
       自我控制能力受損，故平時個案之精神狀況為在辨識其
       行為違法及依其辨識而行為之能力顯著降低。（二）在
       97 年10月19日案發前，個案表示於前晚11時服用福寧片
       （藥學名為Flunitrazepam）2粒，此為醫師給予的劑量
       ，但過了幾分鐘後仍睡不著，個案自行增加劑量而再服
       用2粒，之後沒多久，個案在不知不覺之狀況下發生本案
       ，類似『夢遊狀態』，此種現象在使用部分安眠藥可能
       發生的現象，福寧片就屬於其中一種，尤其在使用福寧
       片輕度過量時更易發生，因此案發行為極可能是受藥物
       的影響，而個案案發行為時之精神狀況為不能辨識其行
       為違法且欠缺依其辨識而行為之能力」等語，有為恭紀
       念醫院98年3月16日（98）為恭醫字第0980000194號函所
       附司法鑑定報告書1件附於原審卷內可按（見原審卷第
       104 頁至第106頁）。本院於審理時經被告及辦護人之聲
       請，再就被告案發當時精神狀態再送鑑定，經國軍北投
       醫院再次鑑定，經該院以98年12月4日醫投行政字第0980
       002724號函覆精神鑑定結果（下稱第二次精神鑑定）：
       1.個案因多重物質依賴導致器質性精神病，造成認知能
       力較為退化，但並未達到嚴重受損程度。未達到「在辨
       識其行為違法及依其辨識能力而為行為之能力顯著降低
       」或「不能辨識其行為違法且欠缺依其辨識而行為之能
       力」之程度。2.個案在服用4粒福寧片之狀況下，有可能
       使個案之行為能力控制與衝動控制能力下降，而造成「
       依其辨識而行為之能力顯著降低」，但未達到「不能辨
       識其行為違法且欠缺依其辨識而行為之能力」之程度。
       雖然個案表示案發當時有朋友看到個案出現異常行為（
       言詞難懂、無故作勢要打朋友），但案件卷宗中被害人
       表示個案當時說話與動作並無明顯異常；犯案過程中個
       案也可以明確分辨硬幣與千元鈔票價值的不同；嗣後警
       察攔截個案時，個案也曾試圖逃逸並將手中贓物丟到地
       上一堆雜物中以企圖否認犯案；以上種種顯示個案當時
       應有判斷能力且能辨識其行為違法，唯有可能因服用福
       寧片後行為控制能力受損而造成「依其辨識而行為之能
       力顯著降低」等語，此有上開函文所附之司法鑑定書附
       於本院卷內可按（見本院卷第68頁至第77頁）。
     2.惟查被告於上揭時、地能清楚向被害人吳淑美表示要購
       買檳榔與七星牌、黑大衛不同品牌之香菸，顯然能明確
       辨識不同之商品並陳述；又被告於向被害人吳淑美表示
       賒帳，而被害人吳淑美表示不予賒帳，並將已交付被告
       之香菸取回，被告隨即拿出折疊刀指向被害人等情以觀
       ，則顯然被告明確知悉被害人吳淑美告知不予賒帳之意
       義，其辨識能力亦與常人無異。再者，被告於強取香菸
       後，再行拿取該檳榔攤上50圓硬幣之時陳述：我沒有拿
       你千元鈔票已經是對你很客氣了等語，亦徵被告當時可
       清楚識別其所拿為50圓硬幣，以及該硬幣與千元鈔票之
       價值及其不同，此亦與常人無異。再者，若被告非蓄意
       行搶，豈會隨身攜帶該折疊刀，且被告於強盜當時，猶
       記得將隨身攜帶之該折疊刀拿出用以威嚇被害人吳淑美
       ，被告當時顯然能夠辨別該折疊刀係具有一定之殺傷力
       ，足以威嚇被害人。且該折疊刀經原審當庭勘驗，其刀
       刃係可以收入刀柄內，惟收入刀刃必須按下刀柄後方鐵
       片卡筍一節，有本院審判筆錄可按，則被告於案發行搶
       之際能自由取出該折疊刀並使用之，顯然其辨別能力並
       未異常。再查，被告在離開檳榔攤後，員警劉志豐接獲
       通知一個穿白色衣服的男子，搶加油站旁邊的檳榔攤，
       而騎乘警用機車前往加油站方向搜尋，尚未到加油站之
       際，另一員警發現被告後大呼員警劉志豐，員警劉志豐
       發現身著白色上衣之被告手上抱一堆東西，另一員警叫
       被告停下，被告未停下，該員警其車過去要攔被告，被
       告見狀越走越快，後掉頭往反方向走，員警劉志豐即從
       另一方向及機車接近被告，要求被告停下，被告見狀又
       轉頭往另一個方向，掉頭就跑。於是警員劉志豐騎機車
       追在後面追趕被告，後來被告跑進去巷中，警員劉志豐
       一開始也將機車騎進巷中，後因巷子太窄，警員劉志豐
       只好下車進入大約只有一人寬度的窄巷追被告，快出巷
       子時，員警劉志豐跟在被告身後，看被告將手中的東西
       ，丟到地上一堆雜物上面，停下來站著。員警劉志豐上
       前問被告：「你手上東西在哪裡？」被告說：「哪有，
       沒有東西！」，經員警劉志豐要求被告將地上之物撿起
       ，將被告帶回派出所等情，業經證人劉志豐於原審審理
       時證述明確，顯然被告在犯案完畢離開檳榔攤經警圍捕
       時，採取閃避逃離之舉措，且在無法逃離員警劉志豐追
       趕下，尚記得將手中強盜所得物品丟棄一旁，則被告主
       觀上應知悉員警係為圍捕其而來，亦知悉該強盜取得贓
       物係屬違法，亦可佐證被告主觀上辨別其行為為違法之
       識別能力及依該辨識而為行動之能力並無任何減損之情
       形，是應無上揭第一次精神鑑定報告結論中所述有精神
       狀況為在辨識其行為違法及依其辨識而行為之能力顯著
       降低或不能辨識其行為違法且欠缺依其辨識而行為之能
       力之情形存在。應以第二次精神鑑定報告所認定被告因
       多重物質依賴導致器質性精神病，造成認知能力較為退
       化，但並未達到嚴重受損程度。未達到「在辨識其行為
       違法及依其辨識能力而為行為之能力顯著降低」或「不
       能辨識其行為違法且欠缺依其辨識而行為之能力」之程
       度較為可採。
     3.至於被告辯稱伊於案發前服用福寧片4粒等語，惟查依上
       揭新竹醫院被告病歷記載被告於案發前2日曾經醫生開立
       福寧片藥物，且從「罪疑為輕」之觀點，並無證據可排
       除被告於案發前確實未服用過量之福寧片，是被告辯稱
       伊於案發前案發前服用福寧片4粒之情狀，並非不可採，
       而上揭第一次精神鑑定報告在認定有上開可議之處，應
       不予採用，是應以依上揭第二次精神鑑定報告認為，被
       告在服用4粒福寧片之狀況下，行為控制能力受損而造成
       「依其辨識而行為之能力顯著降低」，較為可採。
     4.綜上所述，被告為上開犯行時因服用福寧片後行為控制
       能力受損而造成依其辨識而行為之能力，顯著減低之事
       實，應可認定。
二、按強盜罪所施用之強暴、脅迫手段，祇須足以壓抑被害人之
    抗拒，使其喪失意思自由為已足，縱令被害人實際無抗拒行
    為，仍於強盜罪之成立，不生影響。最高法院30年上字第30
    23號判例意旨參照。查被告於深夜在檳榔攤內持折疊刀向被
    害人吳淑美強取香菸以及硬幣零錢並恫稱：「我是從南部上
    來的，目前正在跑路中」等語已足以壓抑被害人之抗拒，依
    上開法律意旨被告之脅迫手段已該當強盜罪之手段。次按刑
    法第321條第1項第3款之攜帶兇器竊盜罪，係以行為人攜帶
    兇器竊盜為其加重條件。此所謂兇器，其種類並無限制，凡
    客觀上足對人之生命、身體、安全構成威脅，具有危險性之
    兇器均屬之（最高法院79年度台上字第5253號判例意旨可資
    參照）。次查，扣案之折疊刀子1把，翻開後全長25.8公分
    ，刀柄14.3公分，刀刃11.5公分，刀刃為單刃等情，經本院
    當庭勘驗屬實，則該折疊刀係屬金屬材質，質地堅硬，若持
    以行兇，依一般社會觀念，均足以使人之身體、生命產生危
    險，自堪認為兇器。是核被告所為，係犯刑法第330條第1項
    、第321條第1項第3款之攜帶兇器強盜罪。被告有事實欄所
    載之前案紀錄，並於96年7月16日縮刑期滿執行完畢等情，
    有臺灣高等法院被告前案紀錄表在卷可稽，被告於有期徒刑
    執行完畢後5年內故意再犯本案有期徒刑以上之罪，為累犯
    ，應依刑法第47條第1項之規定加重其刑。被告行為時因精
    神障礙致依其辨識而行為之能力，顯著減低，應依刑法第19
    條第2項規定，減輕其刑，並依法先加後減之。
三、原審認為被告犯罪，而為被告有罪之諭知，固非無見，惟未
    審酌被告行為時因精神障礙致依其辨識而行為之能力，顯著
    減低應依刑法第19條第2項減刑之情形，業如上述，被告上
    訴辯稱：伊對案情過程不清楚，且因為服用醫生所開立之藥
    物，精神狀態不好，並不知道做了什麼事等語，雖無理由，
    然原判決既有前揭之不當，仍應由本院將原判決撤銷改判。
    爰審酌被告係因服用福寧片過量後行為控制能力受損而造成
    依其辨識而行為之能力顯著減低，持刀為上開犯行，對於他
    人之身體、生命及社會治安、秩序顯已造成危險與不安，惟
    念及其並未實際傷害被害人，惟強盜所得之財物尚屬非鉅，
    已發還被害人領回，所生危害已減，及被告素行非佳，有卷
    附臺灣高等法院被告前案紀錄表1份可按，兼衡其犯罪之動
    機、目的、手段，暨被告犯罪後未坦承犯行之態度等一切情
    狀，量處如主文第二項所示之刑。扣案之折疊刀一枝為被告
    所有，業據其供承在卷，顯係其所有供犯罪所用之物，應依
    刑法第38條第1項第2款規定，併予宣告沒收。
據上論斷，應依刑事訴訟法第369條第1項前段、第364條、第299
條第1項前段、刑法第330 條第1項、第47條第1項、、第19條第2
項、第38條第1項第2款、刑法施行法第1條之1判決如主文。
本案經檢察官周誠南到庭執行職務。
中    華    民    國    99    年    1     月    21    日
                  刑事第三庭審判長法  官   陳博志
                                  法  官   許文章
                                  法  官   陳德民
以上正本證明與原本無異。
如不服本判決，應於收受送達後十日內向本院提出上訴書狀，其
未敘述上訴之理由者並得於提起上訴後十日內向本院補提理由書
（均須按他造當事人之人數附繕本）「切勿逕送上級法院」。
                                  書記官   高麗雯
中    華    民    國    99    年    1     月    22    日
附錄本判決論罪科刑法條：
刑法第321條第1項
犯竊盜罪而有左列情形之一者，處6月以上、5年以下有期徒刑：
一、於夜間侵入住宅或有人居住之建築物、船艦或隱匿其內而犯
    之者。
二、毀越門扇、牆垣或其他安全設備而犯之者。
三、攜帶兇器而犯之者。
四、結夥三人以上而犯之者。
五、乘火災、水災或其他災害之際而犯之者。
六、在車站或埠頭而犯之者。
刑法第330條第1項
犯強盜罪而有第321條第1項各款情形之一者，處7 年以上有期徒
刑。


司法院資訊處製作；財團法人民間司法改革基金會備份。
